【裁判字號】    92,上訴,954
【裁判日期】    921028
【裁判案由】    搶奪
【裁判全文】
臺灣高等法院臺南分院刑事判決               九十二年度上訴字第九五四號   Ｃ
      上  訴  人  臺灣臺南地方法院檢察署檢察官
      被      告  丙  ○  ○
      輔  佐  人  乙  ○  ○
      指定辯護人  本院公設辯護人  丁  ○  ○
右上訴人因被告搶奪案件，不服臺灣臺南地方法院九十一年度訴字第一四三０號中華
民國九十二年六月三十日第一審判決（起訴案號：臺灣臺南地方法院檢察署九十年度
營偵字第一二四一號），提起上訴，本院判決如左：
      主      文
原判決撤銷。
丙○○意圖為自己不法之所有，而搶奪他人之動產，處有期徒刑伍月，如易科罰金以
參佰元折算壹日。
      事      實
一、丙○○患有器質性精神病，明顯智能降低，為精神耗弱之人，意圖為自己不法之
    所有，於民國九十年四月十九日凌晨二時許，頭戴全罩式安全帽，徒手進入台南
    縣新營市○○路四十五號「全家便利超商」，喝令店員甲○○交出錢財，否則要
    其好看，惟甲○○並未置理，丙○○竟趁甲○○進入辦公室打電話不備之際，公
    然伸手取走收銀機上之鑰匙以之打開收銀機，搶奪其內之新台幣（下同）八百七
    十元得手後逃逸，甲○○隨即追出，嗣經警捕獲。
二、案經臺南縣警察局新營分局報請臺灣臺南地方法院檢察署檢察官偵查起訴。
      理      由
一、被告丙○○（下稱被告）經傳喚雖未到庭，惟右揭事實業據被告於警訊、偵查及
    原審審理時坦承趁店員甲○○不備之際以鑰匙打開收銀機取走其內八百七十元現
    金之事實，該事實核與證人即店員甲○○於原審所證情節大致相符，並有領回失
    款所立之領據一紙在卷可稽。至於被告如何取得收銀機之鑰匙，被告於原審辯稱
    係甲○○交付云云，則與甲○○於原審所稱因來不及抽起鑰匙而被取走之情相異
    ，此部分經原審勘驗「全家便利超商」（台南縣新營市○○路四十五號九十年四
    月十九日凌晨二時許）之錄影紀錄，畫面顯示：『被告進入該超商置物架區繞行
    出來後，站在置物架旁，面對櫃台，佇立不動，證人即該超商店員甲○○自被告
    站在收銀機前方時起，即坐在櫃台後方之檯子上，兩手交叉，與被告互相注視，
    其二人維持此姿勢對看約四十七秒後，被告靠近收銀機並向店員說話（被告靠近
    收銀機時，錄影收音不良，無法辨識其與店員之交談內容），嗣又繞至收銀機旁
    ，伸出左手對證人說：「錢拿出來」，店員聽後往前站直，靠近收銀機，隨即又
    靠坐在後方櫃台上，二十六秒後，被告再度揮動左手，向證人說話（其說話內容
    無法辨識），證人嗯一聲，仍維持靠坐的動作（期間被告之左手維持伸手動作約
    二分六秒），二十九秒後，被告再度靠近收銀機（畫面上無法看出被告之動作）
    ，店員隨即將收銀機上之某物拔取放入口袋（證人表示其拔取收銀機上之鑰匙串
    ），二十秒後，店員將鑰匙（證人表示其拿與收銀機鑰匙同串之他把鑰匙）插入
    收銀機之鎖孔對被告以台語表示：「插不下去等語」，證人隨即離開櫃台，進入
    辦公室打電話。同時，被告打開收銀機，取得收銀機上的錢（自錄影畫面無法辨
    視被告拿取鑰匙之方法），待店員回到櫃台，被告仍在收銀機旁並未離開，嗣被
    告即從容離開該超商，證人隨後追出』，此有原審九十二年三月十二日勘驗筆錄
    附卷可稽，並經證人甲○○補充敘明在卷，上開錄影畫面雖無法辨識被告係如何
    自甲○○手中拿取鑰匙，然其取得收銀機內之現金係趁甲○○離開櫃台進入辦公
    室打電話無法防備時為之，則無疑義。
二、按刑法上所謂搶奪係指行為人乘人之不備或不及抗拒而公然攫奪他人支配範圍以
    內之物，移轉於自已實力支配下之行為而言，被告為取得收銀機內之現金，乘店
    員甲○○進入辦公室打電話不備之際，公然伸手取走屬於甲○○掌管收銀機上之
    鑰匙以之打開收銀機，搶奪其內之現金，已該當於搶奪之要件，核被告所為，係
    犯刑法第三百二十五條第一項之搶奪罪。又被告自八十六年十一月車禍頭部外傷
    後，現實感、記憶力、判斷力變差，反應變慢，認知功能下降，為器質性精神病
    者，於八十八年九月一日接受智力評估結果，智商為六十六，其精神狀態已達有
    耗弱之程度，有奇美醫院九十二年四月二十八日（九二）美分字第０一四二號函
    附精神鑑定報告及重大傷病免自行部分負擔證明卡、阮綜合醫院診斷證明書附原
    審卷可佐，則被告行為時為精神耗弱之人，爰依刑法第十九條第二項之規定減輕
    其刑。
三、原審未斟酌被告取得收銀機內之現金係趁店員甲○○離開櫃台進入辦公室打電話
    報案無法防備時，公然伸手取走屬於甲○○掌管收銀機上之鑰匙以之打開收銀機
    ，搶奪其內之現金，已符合搶奪罪之要件，而以無積極證據足認被告有何搶奪或
    恐嚇取財之犯行為由，為其無罪之判決，尚有未洽，檢察官上訴意旨仍認被告行
    為構成刑法上搶奪罪（公訴人於本院論告所指被告構成恐嚇取財罪名部分，係以
    被告不構成搶奪罪名為條件，因被告被訴搶奪罪名成立，此一條件並未成就，附
    此敘明）而指摘原審所為被告無罪判決為不當，非無理由，應由本院予以撤銷改
    判。爰審酌被告品性、知識程度、犯罪情節及犯罪後態度等一切情狀，量處如主
    文第二項所示之刑，並諭知易科罰金之折算標準，以示懲儆。另依前揭錄影帶顯
    示，被告係與店員甲○○週旋許久，始趁甲○○入內不備之際搶奪收銀機內現金
    逃逸，並未利用其他工具犯罪，故扣案之安全帽一頂並非被告犯本件所用之物，
    ，公訴人聲請宣告沒收，尚有未洽。再被告經合法傳喚，無正當理由不到庭，爰
    不待其陳述逕行判決，均一併敘明。
據上論結，應依刑事訴訟法第三百六十九條第一項前段、第三百七十一條、第三百六
十四條、第二百九十九條第一項前段、刑法第三百二十五條第一項、第十九條第二項
、第四十一條第一項前段、罰金罰鍰提高標準條例第二條，判決如主文。
本案經檢察官王碧霞到庭執行職務。
中    華    民    國      九十二      年      十      月      二十八    日
                                  臺灣高等法院臺南分院刑事第二庭
                                      審判長法官  黃    崑    宗
                                            法官  林    勝    木
                                            法官  葉    居    正
右正本證明與原本無異。
如不服本判決，應於判決送達後十日內向本院提出上訴狀，其未敘述理由者並應於提
出上訴狀後十日內向本院補提理由書（應附繕本)。
                                      法院書記官  陳    嘉    琍
中    華    民    國      九十二      年      十      月      二十九    日
附錄法條：
刑法第三百二十五條第一項：意圖為自己或第三人不法之所有，而搶奪他人之動產者
                          ，處六月以上五年以下有期徒刑。


司法院資訊處製作；財團法人民間司法改革基金會備份。
